【裁判字號】    99,聲,1405
【裁判日期】    990915
【裁判案由】    聲明異議
【裁判全文】
臺灣高雄地方法院刑事裁定              99年度聲字第1405號
異  議  人
即  受刑人  甲○○
上列異議人即受刑人因重利案件，對於臺灣高雄地方法院檢察署
檢察官之指揮執行（99年度執字第8365號）聲明異議，本院裁定
如下：
    主  文
檢察官不准受刑人甲○○易科罰金之執行指揮處分撤銷之。
    理  由
一、聲明異議意旨略以：異議人即受刑人甲○○（下稱異議人）
    因重利案件，經本院以97年度易字第1381號判決處應執行有
    期徒刑1 年6 月，如易科罰金，以銀元300 元即新臺幣900
    元折算1 日，因異議人提起上訴而經臺灣高等法院高雄分院
    以99年度上易字第99號判決上訴駁回確定在案。異議人於接
    獲臺灣高雄地方法院檢察署（下稱高雄地檢署）傳喚執行後
    ，始知不准易科罰金。因異議人家中年邁母親在異議人照顧
    下依賴成性，若異議人入監服刑，則除原宣告刑之執行效果
    顯難達成外，且將造成異議人重大不利益，其年邁母親亦將
    無從適應，生活恐將有所影響，甚而生命備受威脅，爰聲明
    異議，並請求撤銷該執行處分云云。
二、按有關宣告有期徒刑、拘役得否准許易科罰金執行等執行裁
    判事項，依刑事訴訟法第457 條第1 項前段規定，由為裁判
    法院之檢察官指揮之，是檢察官是否准予易科罰金，應依刑
    法第41條第1 項但書考量是否難收矯正之效或難以維持法秩
    序等因素。且上開法條所稱之「難收矯正之效」及「難以維
    持法秩序」，均屬不確定法律概念，此乃立法者賦予執行者
    能依具體個案，考量犯罪所造成法秩序等公益之危害大小、
    施以自由刑避免受刑人再犯之效果高低等因素，據以審酌得
    否准予易科罰金，亦即，此乃執行者所為關於自由刑一般預
    防（維持法秩序）與特別預防（有效矯治受刑人使其回歸社
    會）目的之衡平裁量，然在法律賦予執行檢察官此項裁量權
    限有發生違法裁量或有裁量瑕疵時，法院即有介入審查之必
    要。而法院對於檢察官有無違法裁量或裁量瑕疵之審查，自
    以執行卷宗記載檢察官擬駁回易科罰金之依據理由為憑，合
    先敘明。
三、經查：
（一）本件異議人前於民國95年間因重利案件，經本院以97年度
      易字第1381號判決分別判處連續犯重利罪（1 罪，有期徒
      刑6 月）、犯重利罪（共9 罪，其中7 罪各減為有期徒刑
      1 月又15日，另2 罪則為有期徒刑4 月），並定應執行有
      期徒1 年6 月，如易科罰金，以銀元300 元即新臺幣900
      元折算1 日。嗣因異議人提起上訴，經臺灣高等法院高雄
      分院以99年度上易字第99號判決駁回上訴確定，並經本院
      移送高雄地檢署執行。惟檢察官以異議人「所犯重利10罪
      ，情節重大，足證漠視刑法誡命要求，且定刑已達1 年6
      月，非屬短期自由刑，與刑法第41條立法意旨不符」為由
      ，不准異議人易科罰金等情，有上開判決、臺灣高等法院
      被告前案紀錄表、易科罰金案件初核表及得易服社會勞動
      案件審查表各1 份在卷可稽，並經本院職權調閱高雄地方
      法院檢察署99年度執字第8365號執行卷宗核閱屬實。是檢
      察官係以異議人前揭理由不准異議人易科罰金乙節，即堪
      予認定。
（二）惟按刑法第41條第1 項但書固以「確因不執行所宣告之刑
      ，難收矯正之效，或難以維持法秩序」之規定賦予檢察官
      裁量權限，然揆之首揭說明，法律賦予機關有裁量權時，
      實乃係要求機關作成「合義務性之裁量」，旨在個案實現
      法律之目的與價值，側重個案分配正義之實現，惟此不意
      味裁量機關有完全之自由，機關所為之裁量如有違法之瑕
      疵，仍應由司法介入審查。又按所謂裁量瑕疵在學理上可
      分為「裁量逾越」、「裁量濫用」及「裁量怠惰」，而所
      謂「裁量的怠惰」又可細分為「決定裁量怠惰」及「選擇
      裁量怠惰」。其中，決定裁量怠惰係指裁量機關依法律及
      法規命令對可得特定之人民負有職務上之義務而不作為而
      言；而選擇裁量怠惰則指法律本賦予裁量機關就具體個案
      進行合義務性之裁量，但裁量機關因執行任務之便宜，而
      放棄個案法律效果具體的選擇之謂也。揆之刑法第41條第
      1 項但書「難收矯正之效」及「難以維持法秩序」乃係立
      法者賦予檢察官針對具體執行個案之裁量權限，檢察官應
      考量各受刑人犯罪所造成法秩序等公益之危害大小、施以
      自由刑避免受刑人再犯之效果高低等因素而為合義務性之
      裁量，據以為得否准予易科罰金之決定。惟綜觀本件執行
      卷宗，檢察官僅以異議人「所犯重利10罪，情節重大，足
      證漠視刑法誡命要求，且定刑已達1 年6 月，非屬短期自
      由刑，與刑法第41條立法意旨不符」為由，即遽為否准異
      議人易科罰金之決定，並未考量異議人所犯罪名對於公益
      危害程度併就其犯罪手段、情節、犯後態度、前科素行等
      異議人「個人」、「具體」情狀，衡以犯罪一般預防及特
      別預防之觀點進行裁量，有違立法者藉由刑法第41條但書
      規定賦予檢察官裁量權限以追求個案正義之寓意，該項裁
      量自顯有前述選擇裁量怠惰之瑕疵（至於檢察官如僅援引
      檢察機關內部「得易服社會勞動案件初審表」所列一般性
      之規定：「數罪併罰，有4 罪以上因故意犯罪而受有期徒
      刑之宣告者」為標準，否准異議人易科罰金，顯然亦係以
      執行任務之便宜而放棄個案法律效果具體的選擇。此外，
      檢察官僅據此標準予以審酌裁量之結果，亦將造成所有「
      數罪併罰，有4 罪以上因故意犯罪而受有期徒刑宣告」之
      受刑人，均一概不得易科罰金，實質上形同以檢察機關內
      部「得易服社會勞動案件初審表」對於刑法第41條易科罰
      金之規定增設法律所無之限制，併予指明）。
（三）再按司法院大法官會議對法令之統一解釋，具有拘束全國
      各機關及人民之效力，各機關處理有關事項，應依解釋意
      旨為之，司法院釋字第185 號解釋意旨可為參照。而「易
      科罰金制度將原屬自由刑之刑期，在符合法定要件下，更
      易為罰金刑之執行，旨在防止短期自由刑之流弊，並藉以
      緩和自由刑之嚴厲性。刑法第51條第5 款數罪併罰之規定
      ，目的在於將各罪及其宣告刑合併斟酌，予以適度評價，
      而決定所犯數罪最終具體實現之刑罰，以符合罪責相當之
      要求，依該款規定，分別宣告之各刑均為有期徒刑時，於
      各刑中之最長期以上，各刑合併之刑期以下，定其刑期，
      原無使受刑之宣告者，處於更不利地位之意」，此為司法
      院釋字第662 號解釋理由書所明載；該號解釋亦基於「對
      各得易科罰金之數罪，由於併合處罰定其應執行刑之結果
      逾6 個月，而不得易科罰金時，將使原有得易科罰金之機
      會喪失，非受自由刑之執行不可，無異係對已定罪之行為
      ，更為不利之評價，已逾越數罪併罰制度之本意，業經本
      院釋字第366 號解釋予以闡明…數罪併罰定應執行刑逾有
      期徒刑6 個月，縱使准予易科罰金，並不當然導致犯罪之
      結果，如一律不許易科罰金，實屬對人民身體自由之過度
      限制」為由，乃對95年7 月1 日施行之刑法第41條第2 項
      ，關於「數罪併罰，數宣告刑均得易科罰金，而定執行刑
      未逾6 個月者，排除同條第1 項得易科罰金」之規定部分
      宣告違憲失效。觀之上揭解釋意旨，固係針對數罪併罰定
      應執行刑逾有期徒刑6 月時有無刑法第41條第1 項適用之
      法律爭議予以解明，惟參之該解釋理由書所載，無疑同時
      藉此機會明示「易科罰金」與「數罪併罰」制度設立之旨
      趣有異，斷不得因數罪併罰案件併合處罰定應執行刑之結
      果而使受刑人蒙受更不利益評價之旨。從而，檢察機關更
      不得違反上開解釋意旨，逕以受刑人所犯為數罪併罰，即
      率為准駁易科罰金之決定。故本件檢察官在司法院釋字第
      662 號解釋已明揭上旨之情形下，猶僅以「所犯重利10罪
      ，情節重大，足證漠視刑法誡命要求，且定刑已達1 年6
      月，非屬短期自由刑，與刑法第41條立法意旨不符」為由
      ，否准異議人易科罰金，已有違反解釋意旨而將「數罪併
      罰制度」與「得否准予易科罰金」為不當聯結之嫌。此外
      ，異議人除犯本件重利案件外，並無前案紀錄乙節，有臺
      灣高等法院被告前案紀錄表1 份在卷可稽，另該重利案件
      雖共達10罪，惟被害人僅有黃蔡蓮嬌1 人，且遍查執行卷
      宗，復未能見檢察官解明何以本件異議人共計10罪數罪併
      罰，即有如不執行所宣告之刑，將難收矯治之效，或難以
      維持法秩序之判斷依據，是檢察官僅以異議人10罪數罪併
      罰為由否准易科罰金，該項裁量自難認為合法。
四、末參之95年7 月1 日修正施行之該次刑法修法中，亦考量易
    科罰金制度旨在救濟短期自由刑之流弊，在裁判宣告之條件
    上不宜過於嚴苛，故將刑法第41條「因身體、教育、職業或
    家庭之關係或其他正當事由，執行顯有困難」之限制刪除，
    在此已形成之刑事政策潮流下，檢察官對於易科罰金聲請之
    審查自不宜過於嚴苛。又依臺灣高等法院檢察署85年4 月增
    訂刑罰執行手冊所載「檢察官執行徒刑或拘役得易科罰金之
    案件，應慎重審酌受刑人有無刑法第41條規定執行顯有困難
    之原因，而准駁之間，務求適法，合情合理，避免有寬嚴不
    一之情形」，亦彰顯檢察官應審慎行使刑法第41條第1 項但
    書所賦予之裁量權限。惟本件檢察官無視於司法院釋字第66
    2 號解釋意旨，僅以前揭所述之理由而否准異議人易科罰金
    ，並未進一步針對異議人犯罪對於法秩序所造成之危害及施
    以自由刑能否避免異議人再犯等「個人」、「具體」情狀進
    行合義務性裁量，顯有裁量怠惰之瑕疵，從而原處分已難以
    維持，而有重新確定裁量之必要，故應由本院將檢察官之指
    揮撤銷，由高雄地檢署檢察官另為適法之處分。
據上論斷，依刑事訴訟法第486條，裁定如主文。
中    華    民    國    99    年    9     月    15    日
               刑事第十二庭   法  官   林勳煜
上正本證明與原本無異
如不服本裁定，應於收受送達後5 日內向本院提出抗告狀。
中    華    民    國    99    年    9     月    16    日
                              書記官   莊正彬

司法院資訊處製作；財團法人民間司法改革基金會備份。
